臺灣嘉義地方法院刑事判決　　　　　　　　　　　　　九十三年度訴字第一二七號
　　公　訴　人　臺灣嘉義地方法院檢察署檢察官
　　被　　　告　丙○
右列被告因違反水土保持法案件，經檢察官提起公訴（九十二年度偵字第七九四三號
），本院合議庭裁定獨任以簡式審判程序審理判決如左：
     主  文
丙○在公有山坡地及國有林區內未經同意擅自墾殖、占用，致生毀損水土保持之處理
與維護設施，處有期徒刑壹年陸月，併科罰金新臺幣肆拾萬元，罰金如易服勞役，以
罰金總額與六個月之日數比例折算，緩刑伍年。嘉義林區管理處大埔事業區第七九林
班地內之工作物水塔壹座沒收。
     事  實
一、丙○明知行政院農業委員會林務局嘉義林區管理處（以下簡稱嘉義林區管理處）
    所管理之坐落嘉義縣境內大埔事業區第七九、八六林班山坡地為國有保安林，竟
    意圖為自己不法之利益，自民國八十六年間某日起，未經嘉義林區管理處之許可
    ，陸續擅自占用上開第七九林班山坡地，在其上私設水塔一座、濫建面積約二十
    五平方公尺之工寮一間，除將林木環狀剝皮致死，並將原植被即經編定為保安林
    ，供為水土保持之處理與維護用之麻竹三百六十五株、雜木二株加以剷除毀棄外
    ，復連同在第八六林班地，約迄九十一年間止，擅自占用第七九林班地水平投影
    面積約○．四九公頃之範圍，改墾殖植根淺短且獲利豐厚之檳榔樹約五百餘株；
    於第八六林班地水平投影面積約一．一四公頃之範圍，改墾殖檳榔樹約一千餘株
    ，經核其坡度介於十餘度至二十五度之間，採大略平均坡度約二十度計算，合計
    第七九、八六林班地之擴墾實際面積約達一．七三公頃，非但獲取竊占土地種植
    檳榔樹之不法利益，甚而破壞水源涵養，影響國土保安，足以生損害於公眾。嗣
    於九十二年九月間，為嘉義林區管理處龍美工作站巡視員發覺查報處理。
二、案經嘉義林區管理處函請法務部調查局嘉義縣調查站移請臺灣嘉義地方法院檢察
    署檢察官偵查起訴。
     理  由
一、前揭事實業據被告丙○坦承不諱，經權責管理機關嘉義林區管理處告訴，並以九
    十三年三月九日九三嘉龍字第○八四五號函，提出竹類濫墾地如期申報未達成林
    標準辦理切結有案清理調查表，敘明：被告非該處清理未達成林標準納列切結之
    對象，其本件占用林地及濫植檳榔樹之處，亦與上開切結有案之竹類濫墾地位置
    有異，兩地並無關聯等情明確。復據證人即告訴機關承辦人員甲○○、乙○○、
    譚天祥證述綦詳，且有大埔事業區第七九、八六國有保安林班地私設水塔、濫建
    工寮、墾殖檳榔樹範圍及切結濫植竹林相關位置圖面與照片；國有林產物明細表
    、價格查定書、被害地立木材積調查表；使用現況會勘紀錄等資料在卷可稽。其
    次，起訴書所記載被告擅自非法墾殖之上開第七九、八六林班地面積合計一．六
    三公頃，僅係以衛星定位器及羅盤儀進行測量所得之水平投影面積而已，應再參
    酌大略平均坡度約二十度，核算實際面積應為約一．七三公頃，據證人甲○○、
    乙○○供證無誤，由本院逕予認定。本件事證明確，犯行洵堪認定，應予依法論
    科。
二、
 (一) 按水土保持法第三條第三款規定：「本法專用名詞定義如下：〈山坡地〉指國有
    林事業區、試驗用林地、保安林地，及經中央或直轄市主管機關參照自然形勢、
    行政區域或保育、利用之需要，就(一)標高在一百公尺以上者；(二)標高未滿一百公
    尺，而其平均坡度在百分之五以上者，劃定範圍，報請行政院核定公告之公、私
    有土地」；而依山坡地保育利用條例第三條規定：「本條例所稱〈山坡地〉，係
    指國有林事業區、試驗用林地及保安林地『以外』，經中央或直轄市主管機關參
    照自然形勢、行政區域或保育、利用之需要，就合於(一)標高在一百公尺以上者；
    (二)標高未滿一百公尺，而其平均坡度在百分之五以上者，劃定範圍，報請行政院
    核定公告之公、私有土地」。從上開水土保持法與山坡地保育利用條例各自定義
    其所指之「山坡地」以觀，可知國有林事業區、試驗用林地及保安林地，核屬水
    土保持法所指之「山坡地」，然非山坡地保育利用條例所指之「山坡地」，兩者
    內涵不盡一致，其中國有林事業區、試驗用林地及保安林地，即為兩者未重疊之
    處。
 (二) 次按森林法及水土保持法，就擅自墾殖、占用他人森林或山坡地之行為，均設有
    刑事罰則，揆其立法意旨均在於保持森林植被自然原貌，維護水源涵養與水土保
    持，保育森林資源之永續利用等目的，所欲保護之單一社會法益相同，關於意圖
    為自己不法利益，擅自占用他人土地之部分，復與刑法第三百二十條第二項之竊
    占罪要件相當，而內含竊占之性質。行為人之行為雖同時該當森林法、水土保持
    法及刑法竊占等罪，惟各該刑罰所保護者既為內涵相同之單一社會法益，行為人
    並未侵害複數法益，其所為自僅構成單純一罪，而為法規競合，應依水土保持法
    此一特別法論處。
 (三) 查本件坐落嘉義縣境內由嘉義林區管理處所管理之大埔事業區第七九、八六林班
    地，係國有事業林區，復屬保安林地，該當水土保持法第三十二條第一項所定之
    「公有山坡地」及「國有林區」，亦為森林法所指之「保安林」。核被告所為，
    係犯水土保持法第三十二條第一項之在公有山坡地及國有林區內，未經同意擅自
    墾殖、占用，致生毀損水土保持之處理與維護設施罪，及森林法第五十四條之毀
    棄保安林，足以生損害於公眾罪。本件由被告所栽植之檳榔樹，最新者尚有一年
    生之幼株以觀，足見被告自八十六年間竊占後，迨九十一年間，尚陸續有擴大濫
    行墾殖地域之行為，應係行為之繼續，而非僅占有狀態之繼續（最高法院八十二
    年度台上字第四三七七號判決意旨參照）。被告所犯上開二罪間，有方法結果之
    牽連關係，應從一重以在公有山坡地及國有林區內，未經同意擅自墾殖、占用，
    致生毀損水土保持之處理與維護設施罪處斷。又因本件嘉義林區管理處管理之大
    埔事業區第七九、八六林班地既屬國有林事業區及保安林地，即非山坡地保育利
    用條例所指之「山坡地」，自與該條例第三十四條第一項「違反在公有或他人山
    坡地內，不得擅自墾殖、占用或從事開發、經營或使用之規定」之構成要件不符
    ，故無法規競合可言。公訴意旨以被告本件犯行，亦合致於山坡地保育利用條例
    第三十四條第一項之構成要件，認與水土保持法第三十二條第一項為法規競合之
    關係，容有誤會。
 (四) 茲審酌被告素行良好，惟其為牟求私利，擅自剷除保安林另植檳榔樹，破壞水源
    涵養與國土保安，危害公眾利益，姑念其犯後坦承犯行，現亦已自行鋸除濫植之
    檳榔樹、拆除非法搭建之工寮，盡力回復原狀，犯後態度差強人意，約略計算其
    獲利狀況，併考量檢察官關於量刑之建議等一切情狀，量處如主文所示之刑，併
    科罰金部分，並諭知易服勞役之折算標準。次查被告未曾受有期徒刑以上刑之宣
    告，有臺灣嘉義地方法院檢察署刑案資料查註紀錄表及臺灣高等法院被告全國前
    案紀錄表可佐。被告因一時失慮致罹刑章，前於偵查中，雖未應檢察官之曉諭，
    如期完全剷除檳榔樹與拆除工寮、水塔，然依卷存事證，被告早於九十三年一月
    二十七日偵查應訊時，確實即已提出照片四張，佐證著手鋸剷檳榔樹，以及業已
    拆移工寮支柱而使屋頂塌覆於地面（見偵卷第五○至第五一頁），並具狀陳稱因
    人力不足之緣由，請求寬准延長完成期限。迨本院審理時，被告確實業已完全自
    行剷除檳榔樹與拆除工寮完竣，至於水塔部分，亦業已將盛水洩漏完畢，經證人
    甲○○勘查結證無誤，有現況照片七張足憑，其並代理嘉義林區管理處以權責管
    理機關之立場，陳稱該水塔可供日後造林所用之情，足見被告配合移除墾殖物與
    工作物之進度雖不甚理想，然猶勉力為之，容非置之不理，尚見悛悔實據。又參
    酌臺灣嘉義地方法院檢察署檢察官曾就類似情節之案件為緩起訴處分（九十二年
    度偵字第一五六三號，見偵卷第三三頁），於本件個案，檢察官亦曾考慮為緩起
    訴之處分，給予被告自新之機會，雖終以被告就剷除檳榔樹，虛與委蛇，認其藉
    故拖延時程以達繼續非法墾殖之目的，未有絲毫之悔意，請求本院勿為緩刑之宣
    告。然綜據上開情事之權衡考量，被告迄本院審理終結前，既已儘量彌補降低損
    害，與檢察官起訴時據以請求嚴懲之情事即有差異，預料被告經此教訓，當知戒
    懼慎行，信無再犯之虞，本院認其所受刑之宣告，仍以暫不執行為適當，併宣告
    緩刑五年。
三、被告犯本件水土保持法第三十二條第一項在公有山坡地及國有林區內，未經同意
    擅自墾殖、占用，致生毀損水土保持之處理與維護設施罪，其在嘉義林區管理處
    大埔事業區第七九林班地內所私設之工作物水塔一座，應依同條第五項規定沒收
    。至於被告所墾殖之檳榔樹一千五百餘株、濫建之工寮一間，悉已完全鋸剷拆除
    完畢，爰不為沒收之諭知。
據上論結，應依刑事訴訟法第二百七十三條之一第一項、第二百九十九條第一項前段
，水土保持法第三十二條第一項、第五項，森林法第五十四條，刑法第十一條、第五
十五條、第四十二條第三項、第七十四條第一款，罰金罰鍰提高標準條例第二條，現
行法規所定貨幣單位折算新台幣條例第二條，判決如主文。
本案經檢察官李文和到庭執行職務。
中     華     民     國      九十三      年       五      月     七     日
                            臺灣嘉義地方法院刑事第四庭
                                法  官  蔡  憲  德
右正本證明與原本無異。
如不服本判決，應於判決送達後十日內向本院提出上訴狀( 應附繕本 )。告訴人或被
害人如對於本判決不服者，應具備理由請求檢察官上訴，其上訴期間之計算係以檢察
官收受判決正本之日期為準。
中      華    民     國      九十三      年       五      月     七     日
                                書記官  林  秀  敏
附錄本案論罪科刑法條
《水土保持法》
第 32 條    在公有或私人山坡地或國、公有林區或他人私有林區內未經同意擅自墾
            殖、占用或從事第八條第一項第二款至第五款之開發、經營或使用，致
            生水土流失或毀損水土保持之處理與維護設施者，處六個月以上五年以
            下有期徒刑，得併科新台幣六十萬元以下罰金。但其情節輕微，顯可憫
            恕者，得減輕或免除其刑。
            前項情形致釀成災害者，加重其刑至二分之一；因而致人於死者，處五
            年以上十二年以下有期徒刑，得併科新台幣一百萬元以下罰金；致重傷
            者，處三年以上十年以下有期徒刑，得併科新台幣八十萬元以下罰金。
            因過失犯第一項之罪致釀成災害者，處一年以下有期徒刑，得併科新臺
            幣六十萬元以下罰金。
            第一項未遂犯罰之。
            犯本條之罰者，其墾殖物、工作物、施工材料及所使用之機具沒收之。
《森林法》
第 54 條    毀棄、損壞保安林，足以生損害於公眾或他人者，處三年以下有期徒刑
            、拘役或科新台幣三十萬元以下罰金。
